【裁判字號】    91,訴,4006
【裁判日期】    920924
【裁判案由】    綜合所得稅
【裁判全文】
臺北高等行政法院判決                            九十一年度訴字第四○○六號
                              .
    原      告  甲○○
    被      告  財政部臺北市國稅局
    代  表  人  張盛和（局長）
    訴訟代理人  乙○○
右當事人間因綜合所得稅事件，原告不服財政部中華民國九十一年九月二十三日台財
訴字第○九一○○二八五八四號訴願決定（案號：第00000000號），提起行
政訴訟。本院判決如左︰
    主  文
原告之訴駁回。
訴訟費用由原告負擔。
    事  實
一事實概要︰緣原告民國（下同）八十七年度綜合所得稅結算申報，未申報其配偶李
  玉春出售所有坐落臺北市○○街一九六號五樓房屋（下稱系爭房屋）之財產交易所
  得新台幣（下同）七二、四九六元，經被告查得，併課其當年度綜合所得稅。原告
  不服，主張出售系爭房屋之財產交易所得暨重購自用住宅扣抵稅額計算基礎錯誤，
  及執行業務所得未列為十八萬元免稅額內，申請復查，經被告於九十一年三月十四
  日以財北國稅法字第九一○○六七三三號復查決定駁回，原告仍未甘服，就財產交
  易所得及重購自用住宅扣抵稅額部分，提起訴願，亦遭決定駁回，遂向本院提起行
  政訴訟。
二兩造聲明：
  (一)原告聲明：訴願決定及原處分「關於財產交易所得及重購自用住宅扣抵稅額部分
    」均撤銷。
  (二)被告聲明：駁回原告之訴。
三兩造之爭點：
  原告主張本件被告之復查逾期甚久始為決定，顯然違法，且原告出售系爭房屋之財
  產交易所得暨重購自用住宅扣抵稅額，被告計算有誤，不得對原告補徵綜所稅及加
  計利息，是否可採？
  (一)原告主張：
    1.按所得稅法第一百條之二規定，加計利息以一年為限，被告復查決定書所列七
      百七十六日利息計一三三、六一二元，於法無據。
    2.被告超過一年不為復查決定，違反憲法第十六條、第二十四條及司法院釋字第
      四六九號，公務人員不作為造成人民損失，可申請國家賠償，其不作為顯然違
      法。又稅捐稽徵法第三十五條規定復查決定期間為二個月，故被告逾期作成復
      查決定，亦違反該法規定。
    3.按前開法條規定，申請復查期間已逾一年者，不得申請，被告復查決定期間既
      已超過一年，即無權要求原告補繳八十七年度綜合所得稅，更正註銷所列稅額
      全部及利息並含懲罰性罰款。
    爰依憲法第十九條、稅捐稽徵法第三十五條、第四十八條之三、所得稅法第九條
    、公務人員服務法第七條規定、司法院釋字第四六九號，請求為如訴之聲明之判
    決。
  (二)被告主張：
    1.本件原告配偶於八十七年度出售系爭房屋，原核定依查得房屋移轉資料，按規
      定及該房屋評定現值為三一五、二○○元之百分廿三，核定原告配偶財產交易
      所得為七二、四九六元（評定現值315,200×23﹪=72,496），併課原告當年度
      綜合所得稅。原告不服，主張出售系爭房屋之財產交易所得暨重購自用住宅扣
      抵稅額計算基礎錯誤，執行業務所得未列為十八萬元免稅額，並提供系爭房屋
      買賣契約（私契）及因取得改良及移轉該項資產而支付之一切費用相關資料。
      申經被告復查決定以系爭房屋買進及賣出價格均未劃分房屋及土地之各別價格
      ，依出售時房屋評定現值占土地公告現值及房屋評定現值之比例計算房屋交易
      損益，系爭房屋出售年度（八十七年度）房屋佔房屋及土地之持分比為百分之
      九點零貳【計算式：土地現值（﹝面積7599×持分312/63,468×現值80,000﹞
      ＋﹝面積488×持分312/63,468×現值80,000﹞=3,180,366）； 房屋現值315,
      200；土地持分比3,180,366÷（3,180,366＋315,200）=90.98﹪；房屋持分比
      315,200÷（3,180,366＋315,200）=9.02﹪】，本件依規定重行計算財產交易
      所得應為三六五、二三二元 【 計算式：（ ﹝賣出價額6,100,000-仲介費244
      ,000 ﹞- ﹝買入價額1,750,000＋契稅29,863＋仲介費12,000＋仲介費15,000
      ﹞）×9.02﹪=365,232】，尚高於原核定財產交易所得七二、四九六元，基於
      行政救濟不利變更禁止原則，原核定對原告已屬有利，乃予維持。另原告主張
      同年度購買台北市○○街一二六號九樓房屋適用重購自用住宅扣抵稅額計算基
      礎錯誤，經查原告出售自用住宅價額為六、一○○、○○○元，買入自用住宅
      價額為一三、○○○、○○○元，故重購自用住宅扣抵稅額限額為九、四二五
      元【計算式：出售年度的應納稅額（含出售自用住宅房屋之財產交易所得）14
      5,527-出售年度的應納稅額（不包括出售自用住宅房屋之財產交易所得）136,
      102=重購自用住宅之房屋可扣抵稅額9,425】 。原告原列報重購自用住宅扣抵
      稅額為一、二二三、八四○元顯係對適用法令有所誤解，原核定並無不合。
    2.原告主張行政救濟加計利息以一年為限及被告未於二個月內作成復查決定，所
      為之復查決定及加計之利息均為違法等語。查稅捐稽徵法第三十五條第四項規
      定稅捐稽徵機關對有關復查之申請，應於接到申請書後二個月內復查決定，並
      作成決定書，通知納稅義務人；該條款所定復查期間，係訓示規定，與利息之
      計算無關，納稅義務人對於核定應納稅額之稅捐，本即應於原定期限內完納，
      不因申請復查而異，系爭利息乃因暫緩繳納稅款所生，並無因行政救濟程序之
      延滯致原告較復查前不利益之情形。且同條第五項亦規定前項期間屆滿後，稅
      捐稽徵機關仍未作成決定者，納稅義務人得逕行提起訴願。是以第三十五條第
      四項所規定之期間，自與同條第一項規定納稅義務人申請復查之法定不變期間
      不同，納稅義務人得衡諸權益，逕行提起訴願，以資救濟。且依稅捐稽徵法第
      三十八條第二項之規定，倘納稅義務人依原繳納期限繳納稅款並經行政救濟程
      序終結之決定或判決，應退還稅款，則因行政救濟滋生之利息即由稅捐稽徵機
      關承受，故依法加計利息徵收之規定已兼具公平性、合理性。況依行為時稅捐
      稽徵法第三十九條第一項規定申請復查者暫緩移送法院強制執行，原告既因申
      請復查享有暫免繳納稅款之利益，基於公允原則，理應負擔緩繳稅款期間之利
      息，於行政救濟程序中加計利息，要不因復查法定期間而生影響。惟本稅部分
      如經行政救濟程序終結，仍有應補繳稅款者，依稅捐稽徵法第三十八條第三項
      規定，應自該補繳稅款原繳納期間屆滿之次日起，至填發補繳稅款繳納通知書
      之日止，按補繳稅額，依原繳納稅款期間屆滿之日郵政儲金匯業局之一年期定
      期存款利率，按日加計利息，一併徵收，是原告所稱行政救濟加計利息以一年
      為限，依法無據，又逾越二個月作成之復查決定，仍屬有效之決定，原告稱該
      決定為違法，顯係誤解；至本件行政救濟加計利息部分，因原告對系爭財產交
      易所得暨重購自用住宅扣抵稅額部分，不服被告所為復查決定，向財政部提起
      訴願，參照財政部八十八年六月二十八日台財稅第八八一九二三九二○號函附
      「研商稅捐稽徵法行政救濟及強制執行法令規定與實務疑義」會議紀錄貳、討
      論提案一之會商結論意旨（即納稅義務人如對復查決定應納稅額不服，提起訴
      願時，該利息部分不生效力。）。從而系爭訴之標的已不存在，原告此部分，
      核無權利保護要件，據為爭訟顯非法之所許。
    理  由
一按「財產或權利原為出價取得者，以交易時之成交價額，減除原始取得之成本，及
  因取得、改良及移轉該項資產而支付之一切費用後之餘額為所得額。」、「納稅義
  務人出售自用住宅之房屋所繳納該財產交易所得部分之綜合所得稅額，自完成移轉
  登記之日起二年內，如重購自用住宅之房屋，其價額超過原出售價額者，得於重購
  自用住宅之房屋完成移轉登記之年度自其應納綜合所得稅額中扣抵或退還。但原財
  產交易所得已依本法規定自財產交易損失中扣抵部分不在此限。前項規定於先購後
  售者亦適用之。」及「個人出售房屋，如能提出交易時之成交價額及成本費用之證
  明文件者，其財產交易所得之計算，依本法第十四條第一項第七類規定核實認定；
  其未申報或未能提出證明文件者，稽徵機關得依財政部核定標準核定之。」分別為
  行為時所得稅法第十四條第一項第七類第一款、第十七條之二及同法施行細則第十
  七條之二所明定。次按「八十七年度個人出售房屋未申報或已申報而未能提出證明
  文件之財產交易所得標準：：：一、臺北市：依房屋評定現值之二十三％計算。」
  、「個人出售房地未劃分價格者其房屋交易損益計算以房地買進總額及賣出總額之
  差價，按出售時之房屋評定現值占土地公告現值及房屋評定現值之比例計算房屋之
  財產交易損益」亦分別為財政部八十八年一月廿八日台財稅第八八一八九五六六八
  號函、八十三年一月廿六日台財稅第八三一五八一○九三號函所明釋，上開函釋，
  係財政部基於職權所為釋示，未逾越法律規定，自可適用。
二本件原告八十七年度綜合所得稅結算申報，未申報其配偶李玉春出售系爭房屋之財
  產交易所得七二、四九六元，經被告查得，併課其當年度綜合所得稅。原告不服，
  申請復查結果，維持原處分，原告仍表不符，就財產交易所得及重購自用住宅扣抵
  稅額部分，提起訴願，亦遭決定駁回，復起訴主張本件被告之復查逾期甚久始為決
  定，顯然違法，且原告出售系爭房屋之財產交易所得暨重購自用住宅扣抵稅額，被
  告計算有誤，不得對原告補徵綜所稅及加計利息，詳如其起訴狀事實欄所載理由等
  語。
三本件原告之配偶李玉春於八十七年六月十五日出售系爭房屋，被告依查得房屋移轉
  資料，按該房屋評定現值三一五、二○○元之百分之二十三計算，核定原告配偶財
  產交易所得為七二、四九六元（計算式：三一五、二○○×二三％ =七二、四九六
  ），併課其當年度綜合所得稅，此有綜合所得稅核定通知書附原處分卷可稽，原告
  不服，主張出售系爭房屋及同年度購買台北市○○街一二六號九樓房屋自住扣抵稅
  額計算基礎有誤，申請復查，經被告查明其買進系爭房屋及賣出價格均未劃分房屋
  及土地之各別價格，依出售時房屋評定現值占土地公告現值及房屋評定現值之比例
  計算房屋交易損益，八十七年度系爭房屋出售占房屋及土地之比例為百分之九．○
  二【其計算式如下：土地現值（﹝面積7599×持分312/63,468×現值80,000﹞＋﹝
  面積488×持分312/63,468×現值80,000﹞=3,180,366）；房屋現值315, 200；土
  地持分比3,180,366÷（3,180,366＋315,200）=90.98﹪；房屋持分比315,200÷（
  3,180,366＋315,200）=9.02﹪ 】，爰依規定重行計算財產交易所得應為 三六五
  、二三二元【計算式：（﹝賣出價額6,100,000-仲介費244,000﹞-﹝買入價額1,75
  0,000＋契稅29,863＋仲介費12,000＋仲介費15,000﹞）×9.02﹪=365,232】，尚
  高於原核定財產交易所得七二、四九六元，基於行政救濟不利變更禁止原則，原核
  定對原告已屬有利，乃維持原核定，另原告配偶出售系爭自用住宅價額為六、一○
  ○、○○○元，同年度重購自用住宅價額為一三、○○○、○○○元，故重購自用
  住宅扣抵稅額為九、四二五元【計算式：出售年度之應納稅額（含出售自用住宅房
  屋財產交易所得）一四五、五二七元─出售年度之應納稅額（不含出售自用住宅房
  屋之財產交易所得一三六、一○二元 =九、四二五元），原告原列報重購自用住宅
  扣抵稅額為一、二二三、八四○元，有其結算申報書檢送文件表附原處分卷可按，
  顯係原告主觀對法令有所誤解，自不足採，原處分核無不合。
四又依據最高行政法院八十九年九月十三日八十九年度九月份第一次庭長法官聯席會
  議決議：「稅捐稽徵法第三十五條第四項固規定，稅捐稽徵機關應於接到復查申請
  書後二月內為復查決定，並作成決定書，惟此係訓示規定，稅捐稽徵機關未於期間
  內作成決定，依同條第五項規定，納稅義務人僅得逕行提起訴願，期間屆滿後作成
  之復查決定仍有效力，依首揭規定亦應加計利息。」此為最高行政法院最新之見解
  ，且於法無違，自堪採為裁判之依據，故本件加計利息一三三、六一二元，於法無
  違，原告主張加計利息不得逾復查決定書二個月或是所得稅法第一百條之二規定之
  一年，均係誤認，委無可採，亦應認無理由。
五綜上說明，本件被告之原處分，尚無不妥，訴願決定，予以維持，亦無不合，原告
  起訴意旨，非有理由，應予駁回。
六據上論結，本件原告之訴為無理由，依行政訴訟法第九十八條第三項前段，判決如
  主文。
中      華      民      國    九十二    年      九      月    二十四    日
                            臺 北 高 等 行 政 法 院  第 一 庭
                                           審 判 長  法    官  王立杰
                                                     法    官  王碧芳
                                                     法    官  黃本仁
右為正本係照原本作成。
如不服本判決，應於送達後二十日內，向本院提出上訴狀並表明上訴理由，如於本判
決宣示後送達前提起上訴者，應於判決送達後二十日內補提上訴理由書（須按他造人
數附繕本）。
中      華      民      國    九十二    年      九      月    二十五    日
                                                     書 記 官  姚國華


司法院資訊處製作；財團法人民間司法改革基金會備份。
